---
title: "Air Pollution Time Series Forecasting"
output: html_document
date: "2022-10-24"
editor_options: 
  markdown: 
    wrap: 72
---

# 1. Load Library/Packages

```{r}
# library untuk manipulasi data
library(dplyr)
# library untuk manipulasi data tanggal
library(lubridate)
# library untuk menampilkan hasil statistik deskriptif
library(summarytools)
# library untuk visualisasi data
library (ggplot2)
# library untuk membagi dataset
library(caret)
# library untuk model Prophet
library (prophet)
# library tseries
library (tseries)
# libray e1071 untuk model SVR
library (e1071)
library(devtools)
```

# 2. Obstain Data

## a.Import Data

```{r}
ispudata <- read.csv("data/dataspku.csv")
```

## b.Menampilkan Contoh Data

```{r}
# Menampilkan 6 data teratas
head(ispudata)
```

```{r}
# Menampilkan 6 data terbawah
tail(ispudata)
```

```{r}
glimpse(ispudata)
```

# 3. Scrub Data

## a.Melihat Summary Data

```{r}
glimpse(ispudata)
```

Berdasarkan hasil diatas dapat dilihat ada beberapa variabel dengan type
data character. Untuk analisis variabel partikulat (`pm10`, `so2`, `co`,
`o3`, `no2`) harus dirubah menjadi type data *numeric*. Sedangkan
variabel `tanggal` akan dirubah menjadi type data *date*

## b.Merubah Type Data Character Menjadi Numeric

```{r}
ispudata$pm10 <- as.numeric(ispudata$pm10)
ispudata$so2 <- as.numeric(ispudata$so2)
ispudata$co <- as.numeric(ispudata$co)
ispudata$o3 <- as.numeric(ispudata$o3)
ispudata$no2 <- as.numeric(ispudata$no2)
```

```{r}
glimpse(ispudata)
```

Berdasarkan hasil diatas bisa dilihat semua kolom partikulat (`pm10`,
`so2`, `co`, `o3`, `no2`) sudah berubah menjadi type data *numeric*

## c.Merubah Type Data Tanggal Menjadi Date

```{r}
ispudata_ <- ispudata %>% 
  mutate(Tanggal = as.Date(Tanggal)) %>% 
  arrange(Tanggal)
```

```{r}
# Menampilkan struktur data setelah type data dirubah
glimpse(ispudata_)
```

Bisa dilihat bahwa, type data dari Variabel `Tanggal` sudah berubah
menjadi type data *date*

## d.Membersihkan Data NA' (Not Available)

```{r}
# Menampikan variabel dengan baris kosong
colSums(is.na(ispudata_))
```

Dari 11 variabel terhadap 8 buah variabel dengan data NA'

```{r}
# Menghapus Baris Kosong/NA'
ispuclean <- na.omit(ispudata_)
summary(ispuclean)
```

```{r}
head(ispuclean)
tail(ispuclean)
```

```{r}
colSums(is.na(ispuclean))
```

Berdasarkan hasil diatas bisa dilihat semua variabel tidak ada lagi data
yang kosong atau NA'

```{r}
glimpse(ispuclean)
```

Jumlah data setelah dihapus data NA' menjadi 9595 baris observasi dengan
11 variabel. Ada 1 variabel/kolom yang tidak penting, yaitu kolom X
karena ini adalah nomor baris dari data.

# 4. Explore Data Analysis (EDA)

## a.Tampilkan Dataset

```{r}
# Memilih kolom yang penting, membuang kolom yang tidak penting
ispufix <- select(ispuclean, -1, -9)
glimpse(ispufix)
```

Sekarang bisa dilihat ada 10 kolom dengan 9595 observasi baris.

```{r}
write.csv (ispufix, "dataispu.csv")
```

## b.Menampilkan hasil statistik deskriptif

```{r}
descr(ispufix)
```

## c. Visualiasi Tingkat Partikel per Hari

### - Jumlah Partikel PM10

```{r}
pm10 <- ispufix %>% 
  ggplot(aes(x = Tanggal, y = pm10)) +
  geom_point(color = "tomato3", group=1) + 
  labs( 
    title = "Jumlah PM10 per Hari", 
    subtitle = "ISPU Jakarta", 
    caption = "Roni Yunis", 
    x = "Tahun", 
    y = "Jumlah" 
  ) +
  theme_minimal()
pm10
```

```{r}
ggplot(data = ispufix, aes(x = Tanggal, y = pm10, color = Kategori)) +
  geom_line() +
  labs(title = "Jumlah PM10 Berdasarkan Kategori", 
       x = "Tanggal", 
       y = "Partikel PM10 (μg/m3)") +
  scale_color_manual(values = c("#0e8eff", "#0e0700", "#d19f00", "#fff80e"), 
                     labels = c("Baik", "Sangat Tidak Sehat", "Sedang", "Tidak Sehat")) +
  annotate("text", 
           x = max(ispufix$Tanggal), 
           y = mean(ispufix$pm10), label = "PM10") +
  theme_minimal()
  
```

### - Jumlah Partikel CO

```{r}
co <- ispufix %>% 
  ggplot(aes(x = Tanggal, y = co)) +
  geom_point(color = "orange", group=1) + 
  labs( 
    title = "Jumlah CO per Hari", 
    subtitle = "ISPU Jakarta", 
    caption = "Roni Yunis", 
    x = "Tahun", 
    y = "Jumlah" 
  ) +
  theme_minimal()
co
```

```{r}
ggplot(data = ispufix, aes(x = Tanggal, y = co, color = Kategori)) +
  geom_line() +
  labs(title = "Jumlah CO Berdasarkan Kategori", 
       x = "Tanggal", 
       y = "Partikel CO (μg/m3)") +
  scale_color_manual(values = c("#0e8eff", "#0e0700", "#d19f00", "#fff80e"), 
                     labels = c("Baik", "Sangat Tidak Sehat", "Sedang", "Tidak Sehat")) +
  annotate("text", 
           x = max(ispufix$Tanggal), 
           y = mean(ispufix$co), label = "CO") +
  theme_minimal()
  
```

### - Jumlah Partikel NO2

```{r}
no2 <- ispufix %>% 
  ggplot(aes(x = Tanggal, y = no2)) +
  geom_point(color = "Red", group=1) + 
  labs( 
    title = "Jumlah NO2 per Hari", 
    subtitle = "ISPU Jakarta", 
    caption = "Roni Yunis", 
    x = "Tahun", 
    y = "Jumlah" 
  ) +
  theme_minimal()
no2
```

```{r}
ggplot(data = ispufix, aes(x = Tanggal, y = no2, color = Kategori)) +
  geom_line() +
  labs(title = "Jumlah NO2 Berdasarkan Kategori", 
       x = "Tanggal", 
       y = "Partikel NO2 (μg/m3)") +
  scale_color_manual(values = c("#0e8eff", "#0e0700", "#d19f00", "#fff80e"), 
                     labels = c("Baik", "Sangat Tidak Sehat", "Sedang", "Tidak Sehat")) +
  annotate("text", 
           x = max(ispufix$Tanggal), 
           y = mean(ispufix$no2), label = "NO2") +
  theme_minimal()
  
```

### - Jumlah Partikel SO2

```{r}
so2 <- ispufix %>% 
  ggplot(aes(x = Tanggal, y = so2)) +
  geom_point(color = "tomato2", group=1) + 
  labs( 
    title = "Jumlah SO2 per Hari", 
    subtitle = "ISPU Jakarta", 
    caption = "Roni Yunis", 
    x = "Tahun", 
    y = "Jumlah" 
  ) +
  theme_minimal()
so2
```

```{r}
ggplot(data = ispufix, aes(x = Tanggal, y = so2, color = Kategori)) +
  geom_line() +
  labs(title = "Jumlah SO2 Berdasarkan Kategori", 
       x = "Tanggal", 
       y = "Partikel SO2 (μg/m3)") +
  scale_color_manual(values = c("#0e8eff", "#0e0700", "#d19f00", "#fff80e"), 
                     labels = c("Baik", "Sangat Tidak Sehat", "Sedang", "Tidak Sehat")) +
  annotate("text", 
           x = max(ispufix$Tanggal), 
           y = mean(ispufix$so2), label = "SO2") +
  theme_minimal()
  
```

### - Jumlah Partikel O3

```{r}
o3 <- ispufix %>% 
  ggplot(aes(x = Tanggal, y = o3)) +
  geom_point(color = "blue", group=1) + 
  labs( 
    title = "Jumlah O3 per Hari", 
    subtitle = "ISPU Jakarta", 
    caption = "Roni Yunis", 
    x = "Tahun", 
    y = "Jumlah" 
  ) +
  theme_minimal()
o3
```

```{r}
ggplot(data = ispufix, aes(x = Tanggal, y = o3, color = Kategori)) +
  geom_line() +
  labs(title = "Jumlah O3 Berdasarkan Kategori", 
       x = "Tanggal", 
       y = "Partikel O3 (μg/m3)") +
  scale_color_manual(values = c("#0e8eff", "#0e0700", "#d19f00", "#fff80e"), 
                     labels = c("Baik", "Sangat Tidak Sehat", "Sedang", "Tidak Sehat")) +
  annotate("text", 
           x = max(ispufix$Tanggal), 
           y = mean(ispufix$o3), label = "O3") +
  theme_minimal()
  
```

## d. Menghitung Total Partikel Polusi Udara Per Bulan

### - Total PM10 dan Visualisasi Jumlah PM10 per Bulan

```{r}
pm10tot <- ispufix %>% 
  mutate(first_date_month = floor_date(Tanggal, unit = "month")) %>% 
  group_by(first_date_month) %>% 
  summarise(jumlahPM10 = sum (pm10))
pm10tot
```

```{r}
ggplot(data = pm10tot, aes(x = first_date_month, y = jumlahPM10, color = "PM10")) +
geom_line() +
labs(title = "Jumlah PM10 per Bulan",
x = "",
y = "Jumlah PM10 (μg/m3)") +
theme_minimal() +
scale_x_date(date_labels = "%Y", date_breaks = "1 year") +
scale_color_manual(values = c("#0e8eff"), labels = c("PM10"))
```

### - Total CO dan Visualisasi Jumlah CO per Bulan

```{r}
cotot <- ispufix %>% 
  mutate(first_date_month = floor_date(Tanggal, unit = "month")) %>% 
  group_by(first_date_month) %>% 
  summarise(jumlahCO = sum (co))
cotot
```

```{r}
ggplot(data = cotot, aes(x = first_date_month, y = jumlahCO, color = "CO")) +
geom_line() +
labs(title = "Jumlah CO per Bulan",
x = "",
y = "Jumlah CO (μg/m3)") +
theme_minimal() +
scale_x_date(date_labels = "%Y", date_breaks = "1 year") +
scale_color_manual(values = c("#0e0700"), labels = c("CO"))
```

### - Total O3 dan Visualisasi Jumlah O3 per Bulan

```{r}
o3tot <- ispufix %>% 
  mutate(first_date_month = floor_date(Tanggal, unit = "month")) %>% 
  group_by(first_date_month) %>% 
  summarise(jumlahO3 = sum (o3))
o3tot
```

```{r}
ggplot(data = o3tot, aes(x = first_date_month, y = jumlahO3, color = "O3")) +
geom_line() +
labs(title = "Jumlah O3 per Bulan",
x = "",
y = "Jumlah O3 (μg/m3)") +
theme_minimal() +
scale_x_date(date_labels = "%Y", date_breaks = "1 year") +
scale_color_manual(values = c("#d19f00"), labels = c("O3"))
```

### - Total NO2 dan Visualiasi Jumlah NO2 per Bulan

```{r}
no2tot <- ispufix %>% 
  mutate(first_date_month = floor_date(Tanggal, unit = "month")) %>% 
  group_by(first_date_month) %>% 
  summarise(jumlahNO2 = sum (no2))
no2tot
```

```{r}
ggplot(data = no2tot, aes(x = first_date_month, y = jumlahNO2, color = "NO2")) +
geom_line() +
labs(title = "Jumlah NO2 per Bulan",
x = "",
y = "Jumlah NO2 (μg/m3)") +
theme_minimal() +
scale_x_date(date_labels = "%Y", date_breaks = "1 year") +
scale_color_manual(values = c("#30e97f"), labels = c("NO2"))
```

### - Total SO2 dan Visualisasi Jumlah SO2 per Bulan

```{r}
so2tot <- ispufix %>% 
  mutate(first_date_month = floor_date(Tanggal, unit = "month")) %>% 
  group_by(first_date_month) %>% 
  summarise(jumlahSO2 = sum (so2))
so2tot
```

```{r}
ggplot(data = so2tot, aes(x = first_date_month, y = jumlahSO2, color = "SO2")) +
geom_line() +
labs(title = "Jumlah SO2 per Bulan",
x = "",
y = "Jumlah SO2 (μg/m3)") +
theme_minimal() +
scale_x_date(date_labels = "%Y", date_breaks = "1 year") +
scale_color_manual(values = c("blue"), labels = c("SO2"))
```

### - Visualisasi Jumlah PM10, NO2, O3, SO2, dan CO per Bulan

```{r}
ggplot(data = pm10tot, aes(x = first_date_month, y = jumlahPM10, color = "PM10")) +
geom_line() +
geom_line(data = cotot, aes(x = first_date_month, y = jumlahCO, color = "CO")) +
geom_line(data = o3tot, aes(x = first_date_month, y = jumlahO3, color = "O3")) +
geom_line(data = so2tot, aes(x = first_date_month, y = jumlahSO2, color = "SO2")) +
geom_line(data = no2tot, aes(x = first_date_month, y = jumlahNO2, color = "NO2")) +
labs(title = "Jumlah Partikel Polusi Udara per Bulan",
x = "Tahun",
y = "Jumlah Partikel (μg/m3)", 
subtitle = "Data terakhir 31 Desember 2021") +
theme_minimal() +
scale_x_date(date_labels = "%Y", date_breaks = "1 year") +
scale_color_manual(values = c("#0e8eff", "#0e0700", "#d19f00", "#fff80e", "#30e97f"),
labels = c("PM10", "CO", "O3","SO2", "NO2")) +
theme(legend.position = "bottom")

```

Berdasarkan Gambar diatas bisa dilihat bahwa, rata-rata tingkat O3 dan
SO2 relatif lebih tinggi dibandingkan dengan 3 partikel yang lainnya.

### - Visualisasi Perubahan Jumlah Partikel dari Waktu ke Waktu

```{r}
ispu_par <- select(ispufix, -2, -8, -9)
ispu_par
```

```{r}
library(tidyverse)
```

```{r}
ispu_par %>%
  pivot_longer(-Tanggal, names_to = "variable", values_to = "value") %>%
  ggplot(aes(x = Tanggal, y = value)) +
  geom_line() + 
  facet_grid(variable ~ ., scales = "free_y") +
  labs(title = "Perubahan Jumlah Partikel dari Waktu ke Waktu") +
  theme_minimal()
```

## e. Menampilkan Jumlah Partikel SO2 berdasarkan Stasiun

```{r}
ispufix %>% 
ggplot(aes(x=Kategori, y=so2, col=Stasiun, fill=Stasiun)) +
  geom_jitter() + 
  geom_boxplot() +
  labs( 
    title = "Jumlah Partikel Polusi Udara SO2", 
    subtitle = "Berdasarkan Kategori", 
    caption = "ISPU DKI Jakarta", 
    x = "Kategori", 
    y = "Jumlah Partikel (μg/m3)" 
  ) + 
  theme_minimal()
```

Jumlah partikel SO2 pada masing-masing stasiun

```{r}
stasiun_so2 <- ispufix %>% 
  group_by(Stasiun) %>% 
  summarise(
    totso2=sum(so2)
  )
stasiun_so2
```

```{r}
# Visualiasi jumlah partikel SO2

plot_stasiun <- stasiun_so2 %>% 
  ggplot(aes(x = Stasiun, y = totso2, col = Stasiun, fill = Stasiun)) +
  geom_point(size=3) +
  geom_line(color = "tomato3", group=1) + 
  labs( 
    title = "Jumlah Partikel SO2", 
    subtitle = "Stasiun", 
    caption = "ISPU DKI Jakarta", 
    x = "Stasiun", 
    y = "Jumlah Partikel (μg/m3)" 
  ) + 
  theme_minimal() 
plot_stasiun
```

Berdasakan gambar diatas bisa disimpulkan adalah jumlah partikel SO2
yang paling banyak adalah pada Stasiun DKI4 (Lubang Buaya) dengan
kategori yang paling banyak pada kategori sedang

### - Mengambil data pada Stasiun DKI4 (Lubang Buaya)

```{r}
df_dki_4 <- subset(ispufix, Stasiun == "DKI4 (Lubang Buaya)")
head(df_dki_4)
```

```{r}
# Membuat tanggal berdasarkan kolom waktu (tahun, bulan, minggu, hari seminggu, dan bulan setahun)
df_dki_4 <- df_dki_4 %>% 
  mutate(year = year(Tanggal),
         month = month(Tanggal),
         day = day(Tanggal),
         weekday = wday(Tanggal),
         year_month = format(Tanggal, format = "%Y-%m"))
df_dki_4
```

```{r}
# Tingkat SO2 per Weekday
ggplot(data = df_dki_4, aes(x = weekday, y = so2, col=weekday, fill=weekday)) +
  geom_col() +
  labs(title = "Tingkat SO2 Per Minggu") + # dari hari Senin s/d Minggu
  theme_minimal()
```

Tingkat jumlah partikel SO2 yang paling tinggi sepanjang minggu adalah
dihari Sabtu=6 dan Minggu=7

```{r}
# Tingkat SO2 per month
ggplot(data = df_dki_4, aes(x = month, y = so2, col=month, fill=month)) +
  geom_col() + 
  labs(title = "Tingkat SO2 Per Bulan") + # dari bulan Januari s/d Desember
  theme_minimal()
```

Tingkat jumlah partikel SO2 yang paling rendah ada pada bulan 2 dan
paling tinggi pada bulan 11

```{r}
# Tingkat SO2 per Tahun
ggplot(data = df_dki_4, aes(x = year_month, y = so2)) +
  geom_boxplot() +
  labs(title = "Tingkat SO2 per Tahun") +
  theme(axis.text.x = element_text(angle = 45, hjust = 1)) 
```

Pola partikel SO2 per bulan tampaknya tidak sama setiap tahunnya.

## f. Menguji Stationer Data

Pengujian akan dilakukan pada data df_dki_4 dengan menggunakan uji
Augmented Dickey-Fuller (ADF) dan Kwiatkowski Phillips Schmidt Shin
(KPSS). ADF Test Test ini digunakan untuk memahami apakah deret tersebut
stationer atau tidak. Ada 2 hipotesis yang bisa dikembangkan. H0: deret
waktu tidak stationer dan memiliki beberapa struktur tergantung waktu
*H1: deret waktu stationer dan tidak memiliki beberapa struktur
tergantung waktu* dengan nilai p-value \< 0,05 sehingga HO ditolak, H1
diterima

KPSS test H0 dan H1 untuk uji KPSS berlawanan dengan uji ADF, sehingga
hipotesis dalam KPSS adalah H0: deret tren stationer *H1: deret tren
tidak stationer* dengan nilai p-value \< 0,05 sehingga HO diterima, H1
ditolak

```{r}
adf.test(df_dki_4$so2)
```

```{r}
kpss.test(df_dki_4$so2, null = "Level")
```

```{r}
#differensiasi data_so2 pada stasiun DKI4
df_dki_4_diff <- diff(df_dki_4$so2)

#dropna dari data yang sudah di-differensiasi
df_dki_4_diff <- df_dki_4_diff[!is.na(df_dki_4_diff)]

```

```{r}
#plot data yang sudah di-differensiasi dan di-dropna
ggplot(data.frame(date = 1:length(df_dki_4_diff), value = df_dki_4_diff), aes(x = date, y = value)) +
  geom_line(color = "blue") +
  ggtitle("Stationary timeseries")+
  theme(plot.title = element_text(hjust = 0.5))+
  scale_x_continuous(name = "Hari",
                     breaks = seq(0, length(df_dki_4_diff), by = 365))+ #periode 365 hari
  scale_y_continuous(name = "Nilai")+
  theme(axis.text.x=element_text(angle=60,hjust=1))+
  theme_minimal()
```

Berdasarkan hasil kedua uji ADF dan KPSS bisa disimpulkan nilai p-value
\< 0,05, sehingga bisa disimpulkan bahwa data deret waktu sudah
stationer. Begitu juga dengan hasil visualiasi uji stationer bisa
dilihat bahwa tidak terlihat tren apapun atau perubahan yang jelas dalam
varians sehingga deret waktu sudah stationer.

## g. Data Dekomposisi

```{r}
decom_ts <- ts(data = ispufix$so2, start = c(2016,1), end = c(2021,12), frequency = 12)
```

```{r}
# Classical Decomposition
decom_ts %>% decompose(type = "multiplicative") %>%
  autoplot() + xlab("Year") +
  ggtitle("Multiplicative Decomposition of SO2")
```

```{r}
decom_ts %>% decompose(type = "additive") %>%
  autoplot() + xlab("Year") +
  ggtitle("Additive Decomposition of SO2")
```

```{r}
ts_decom <- decompose(decom_ts)
```

```{r}
ts_decom_table <- data.frame(seasonal = ts_decom$seasonal, trend = ts_decom$trend, random = ts_decom$random)
ts_decom_table <- na.omit(ts_decom_table)
descr(ts_decom_table)
head(ts_decom_table)

```

```{r}
ts_decom$seasonal
```

```{r}
plot(ts_decom$seasonal)
```

```{r}
ts_decom$figure
```

```{r}
plot(ts_decom$figure,
     type = 'b',
     xlab = 'Month',
     ylab = 'Seasonality Index',
     col = 'blue',
     las = 2
)
```

```{r}
#adjustment decomposition data
ts_decom_adj <- decom_ts - ts_decom$seasonal
plot(ts_decom_adj)
```

```{r}
ts_decom_adj
```

```{r}
descr(ts_decom_adj)
```

```{r}
str(ts_decom_adj)
```

```{r}
df_data <- as.data.frame(ts_decom_adj)
df_data
```


# 5. Model
## A. Model Prophet

### 1. Membagi Data menjadi data latih dan data uji

```{r}
# membagi data berdasarkan variabel SO2
train_data_index <- createDataPartition(ispufix$so2, p=0.7, list = FALSE)
train_data <- ispufix[train_data_index,]
test_data <- ispufix[-train_data_index,]

```

```{r}
dim(train_data)
dim(test_data)
```

```{r}
head(train_data)
head(test_data)
```

```{r}
qplot(Tanggal, so2, data = train_data,
      main = "Tingkat Polusi Partikel SO2")
```

```{r}
qplot(Tanggal, so2, data = test_data,
      main = "Tingkat Polusi Partikel SO2")
```

### 2. Mengelompokkan dan Menyiapkan data latih berdasarkan Variabel SO2

```{r}
daily_so2 <- train_data %>% 
  group_by(Tanggal) %>% 
  summarise( 
    jum_so2=sum(so2)
  )  
daily_so2

```

```{r}
# Merubah format data kedalam ds dan y
train_daily_so2 <- daily_so2 %>% 
  rename(
    ds = "Tanggal",
    y = "jum_so2"
    )
glimpse(train_daily_so2)
```

### 3. Membuat Model Prophet

```{r}
prophet_ts <- prophet(daily.seasonality = TRUE, seasonality_prior_scale=0.1) %>% 
  fit.prophet(train_daily_so2)
#prophet_ts
```

### 4. Melakukan Prediksi untuk 2 Tahun ke depan

```{r}
future_prophet_ts <- make_future_dataframe(prophet_ts, periods = 365*2, freq = "day")
glimpse(future_prophet_ts)
```

### 5. Menampilkan hasil prediksi

```{r}
# visualisasi hasil forecasting
forecast_ts <- predict(prophet_ts, future_prophet_ts)
plot(prophet_ts, forecast_ts)
```

### 6. Menampilkan hasil prediksi berdasarkan komponen

```{r}
# Visualisasi komponen dari model forecasting
prophet_plot_components(prophet_ts, forecast_ts) 
```

Berdasarkan gambar diatas bisa dilihat bahwa, tingkat partikel SO2 untuk
2 tahun kedepan trennya mengalami peningkatan. Setiap tahun bisa dilihat
ada peningkatan SO2 yang paling tinggi adalah di bulan Oktober s/d
Desember.

### 7. Forecast berdasarkan seasonality bulan

```{r}
# forecast berdasarkan seasionality month (bulan)
model_ts_monthly <- prophet(changepoint.prior.scale = 0.05, 
                    yearly.seasonality = FALSE) %>% 
  add_seasonality(name = "monthly", period = 30.5, fourier.order = 3) %>% 
  fit.prophet(train_daily_so2) 
future_ts_monthly <- make_future_dataframe(model_ts_monthly, periods = 365) 
forecast_ts_monthly <- predict(model_ts_monthly, future_ts_monthly) 
prophet_plot_components(model_ts_monthly, forecast_ts_monthly)
```

### 8. Visualisasi Tren Peningkatan Partikel SO2

```{r}
plot(model_ts_monthly, forecast_ts_monthly)
```

Berdasarkan gambar tersebut bisa dilihat bahwa ada tren peningkatan
jumlah partikel SO2 dibandingkan tahun sebelumnya

### 9. forecast berdasarkan seasionality penambahan holiday (hari libur)

```{r}
# Menetapkan hari libur mulai dari tahun 2016 sampai 2021, misal libur di hari natal 25 desember atau tahun baru setiap tanggal 31 desember
holiday <- 
  data.frame( 
    holiday = "newyeareve", 
    ds = dmy(c("31-12-2016","31-12-2017", "31-12-2018", "31-12-2019", "31-12-2020", "31-12-2021")), 
    lower_window = -6, 
    upper_window = 0 
  ) 
holiday 
```

```{r}
# visualisasi hasil forecast dengan penambahan efek holiday
model_ts_holiday <- prophet(changepoint.prior.scale = 0.05, 
                    holidays = holiday) %>% 
  add_seasonality(name = "monthly", period = 30.5, fourier.order = 5) %>% 
  fit.prophet(train_daily_so2) 
future_ts_holiday <- make_future_dataframe(model_ts_holiday, periods = 365) 
forecast_ts_holiday <- predict(model_ts_holiday, future_ts_holiday) 
plot(model_ts_holiday, forecast_ts_holiday)
```

```{r}
# Melihat trend holiday effect dari perkiraan
prophet_plot_components(model_ts_holiday, forecast_ts_holiday)
```

### 10. Melihat hasil perkiraan berdasarkan trend dan seonality

```{r}
forecast_ts %>%
  select(ds, trend, weekly, yearly, yhat)
```

### 11. Model fine Tuning untuk melihat trend liner dari permintaan

Ini digunakan untuk melihat trend perkiraan dengan bentuk lain yaitu
dengan menambahkan changepoint

```{r}
plot(prophet_ts, forecast_ts) + 
  add_changepoints_to_plot(prophet_ts, threshold = 0) 
```

### 12. Menyiapkan data Test

```{r}
daily_so2_test <- test_data %>% 
  group_by(Tanggal) %>% 
  summarise( 
    jum_so2=sum(so2)
  )  
daily_so2_test

```

```{r}
# Merubah format data kedalam ds dan y
test_daily_so2 <- daily_so2_test %>% 
  rename(
    ds = "Tanggal",
    y = "jum_so2"
    )
glimpse(test_daily_so2)
```

### 13. Model Final

```{r}
# Menyiapkan model final
model_final <- prophet(changepoint.prior.scale = 0.05, 
                       yearly.seasonality = TRUE, 
                       holidays = holiday) %>% 
  add_seasonality(name = "monthly", period = 30.5, fourier.order = 5)  %>% 
  fit.prophet(train_daily_so2) 
future_final <- make_future_dataframe(model_final, periods = nrow(test_daily_so2) + 1) 
forecast_final <- predict(model_final, future_final) 
plot(model_final, forecast_final)
```

### 14. Melakukan Prediksi dengan Data Uji

```{r}
# membuat prediksi untuk data uji
prediction_test <- predict(model_final, test_daily_so2)
```

```{r}
# menampilkan hasil prediksi
plot(model_final, prediction_test)
```

```{r}
# Visualisasi komponen dari model forecasting
prophet_plot_components(model_final, prediction_test)
```

```{r}
plot(model_final, forecast_final) + 
  geom_point(data = test_daily_so2 %>% 
               mutate(ds = as.POSIXct(ds)), aes(x=ds, y=y), color="tomato3")
```

Berdasarkan hasil diatas bisa disimpulkan bahwa model dapat memprediksi
data uji dengan baik dan memperlihatkan bahwa prediksi untuk partikel
SO2 pada data uji juga trennya meningkat. Sehingga bisa dipastikan bahwa
hasil prediksi model pada data latih sama dengan hasil prediksi pada
data uji. Untuk memberikan gambaran seberapa baik model dan seberapa
akurat hasil prediksi maka akan dilakukan evaluasi dengan beberapa
matrik evaluasi yaitu: MSE, RSME, MAE, dan MAPE.

### 15. Evaluasi Model (Model Performance)

```{r}
# Mean squared error (MSE)
MSEProphet <- mean((test_daily_so2$y - prediction_test$yhat)^2)
MSEProphet
```

```{r}
# Root mean squared error (RMSE)
RMSEProphet <- sqrt(MSEProphet)
RMSEProphet
```

```{r}
# Mean absolute error (MAE)
MAEProphet <- mean(abs(test_daily_so2$y - prediction_test$yhat))
MAEProphet
```

```{r}
# Mean absolute percentage error (MAPE)
MAPEProphet <- mean(abs(test_daily_so2$y - prediction_test$yhat) / test_daily_so2$y)
MAPEProphet
```


## B. Model SVR

### 1. Membagi Data menjadi data latih dan data uji

```{r}
set.seed(123)
split <- createDataPartition(ispufix$so2, p = 0.7, list = FALSE)
data_train_svr <- ispufix[split,]
data_test_svr <- ispufix[-split,]
```

```{r}
dim(data_train_svr)
dim(data_test_svr)
```

```{r}
qplot(Tanggal, so2, data = data_train_svr,
      main = "Tingkat Polusi Partikel SO2")
```

### 2. Membuat Model SVR

```{r}
model_svr <- svm(so2 ~ ., data = data_train_svr, type = "eps-regression")
```

```{r}
# Melatih model
predic_svr_train <- predict(model_svr, data_train_svr)
descr(predic_svr_train)
```

```{r}
#Menambahkan kolom prediksi pada data pelatihan
data_train_svr$predic_svr_train <- predic_svr_train
```

```{r}
# Menampilkan plot hasil prediksi data pelatihan
ggplot(data_train_svr, aes(x = so2, y = predic_svr_train)) +
  geom_point(aes(x = Tanggal, y = so2, shape = 'Nilai Asli', color = 'Nilai Asli'), data=ispufix, size = 2) +
  geom_point(aes(x = Tanggal, y = predic_svr_train, shape = 'Prediksi', color = 'Prediksi'), data=data_train_svr, size = 1) +
  geom_abline(intercept = 0, slope = 1) +
  labs( 
    title = "Hasil Prediksi Model SVR untuk Partikel SO2", 
    subtitle = "Data Pelatihan", 
    caption = "",
    x = "Tahun", 
    y = "Jumlah (μg/m3)" 
  ) +
  scale_shape_manual(name = "", values = c('Nilai Asli' = 16, 'Prediksi' = 15)) +
  scale_color_manual(name = "", values = c('Nilai Asli' = 'Black', 'Prediksi' = 'Red')) +
  theme(legend.position = "bottom") +
  theme_minimal()
```

### 3. Memprediksi partikel SO2 pada data pengujian menggunakan model SVR

```{r}
# prediksi model
predic_svr <- predict(model_svr, data_test_svr)
descr(predic_svr)
```

```{r}
#Menambahkan kolom prediksi pada data test
data_test_svr$predic_svr <- predic_svr
colSums(is.na(data_test_svr))
```

```{r}
head(data_test_svr)
tail(data_test_svr)
```

### 4. Menampilkan plot hasil prediksi

```{r}
ggplot(data_test_svr, aes(x = so2, y = predic_svr)) +
  geom_point(aes(x = Tanggal, y = so2, shape = 'Nilai Asli', color = 'Nilai Asli'), data=ispufix, size = 2) +
  geom_point(aes(x = Tanggal, y = predic_svr, shape = 'Prediksi', color = 'Prediksi'), data=data_test_svr, size = 1) +
  geom_abline(intercept = 0, slope = 1) +
  labs( 
    title = "Hasil Prediksi Model SVR untuk Partikel SO2", 
    subtitle = "Data Pengujian", 
    caption = "", 
    x = "Tahun", 
    y = "Jumlah (μg/m3)" 
  ) +
  scale_shape_manual(name = "", values = c('Nilai Asli' = 16, 'Prediksi' = 15)) +
  scale_color_manual(name = "", values = c('Nilai Asli' = 'Green', 'Prediksi' = 'Blue')) +
  theme(legend.position = "bottom") +
  theme_minimal()
```

```{r}
# Membandingkan nilai asli dengan nilai prediksi
data_test_svr_compare <- data_test_svr %>%
  mutate(Nilai_Asli = so2,
         Nilai_Prediksi = predic_svr) %>%
  select(Nilai_Asli, Nilai_Prediksi)

# Tampilkan tabel
data_test_svr_compare
```

### 5. Evaluasi Model

```{r}
# Menggunakan library Metrics untuk evaluasi Model SVR
library(Metrics)
```

```{r}
# Menghitung MSE
MSE_svr <- mse(predic_svr, data_test_svr$so2)
MSE_svr
```

```{r}
# Menghitung RMSE
RMSE_svr <- sqrt(MSE_svr)
RMSE_svr
```

```{r}
# Menghitung MAE
MAE_svr <- mae(predic_svr, data_test_svr$so2)
MAE_svr
```

```{r}
# Menghitung MAPE
MAPE_svr <- mape(predic_svr, data_test_svr$so2)
MAPE_svr
```



# 6. Interpret (Menampilkan Hasil Kinerja Model)

```{r}

model_performance <- data.frame(
  No  = c(1:4),
  Model = c("Prophet", "SVR"),
  MSE = c(MSEProphet, MSE_svr),
  RMSE = c(RMSEProphet, RMSE_svr),
  MAE = c(MAEProphet, MAE_svr),
  MAPE = c(MAPEProphet, MAPE_svr),
  stringsAsFactors = FALSE
  
)
```

```{r}
#simpan hasil model performance
model_performance
write.csv (model_performance, "modelperform.csv")
```

Berdasarkan hasil analisis dan evaluasi yang sudah dilakukan didapatkan bahwa:
<lanjutkan dan harus diinterpretasikan hasilnya>