---
title: "Air Pollution Time Series Forecasting"
output: html_document
date: "2022-10-24"
editor_options: 
  markdown: 
    wrap: 72
---

# 1. Load Library/Packages

```{r}
# library untuk manipulasi data
library(dplyr)
# library untuk manipulasi data tanggal
library(lubridate)
# library untuk menampilkan hasil statistik deskriptif
library(summarytools)
# library untuk visualisasi data
library (ggplot2)
# library untuk membagi dataset
library(caret)
# library untuk model SARIMA
library (forecast)
# library tseries
library (tseries)
```

# 2. Obstain Data

## a.Import Data

```{r}
ispudata <- read.csv("data/dataspku.csv")
```

## b.Menampilkan Contoh Data

```{r}
# Menampilkan 6 data teratas
head(ispudata)
```

```{r}
# Menampilkan 6 data terbawah
tail(ispudata)
```

```{r}
glimpse(ispudata)
```

# 3. Scrub Data

## a.Melihat Summary Data

```{r}
glimpse(ispudata)
```

Berdasarkan hasil diatas dapat dilihat ada beberapa variabel dengan type
data character. Untuk analisis variabel partikulat (`pm10`, `so2`, `co`,
`o3`, `no2`) harus dirubah menjadi type data *numeric*. Sedangkan
variabel `tanggal` akan dirubah menjadi type data *date*

## b.Merubah Type Data Character Menjadi Numeric

```{r}
ispudata$pm10 <- as.numeric(ispudata$pm10)
ispudata$so2 <- as.numeric(ispudata$so2)
ispudata$co <- as.numeric(ispudata$co)
ispudata$o3 <- as.numeric(ispudata$o3)
ispudata$no2 <- as.numeric(ispudata$no2)
```

```{r}
glimpse(ispudata)
```

Berdasarkan hasil diatas bisa dilihat semua kolom partikulat (`pm10`,
`so2`, `co`, `o3`, `no2`) sudah berubah menjadi type data *numeric*

## c.Merubah Type Data Tanggal Menjadi Date

```{r}
ispudata_ <- ispudata %>% 
  mutate(Tanggal = as.Date(Tanggal)) %>% 
  arrange(Tanggal)
```

```{r}
# Menampilkan struktur data setelah type data dirubah
glimpse(ispudata_)
```

Bisa dilihat bahwa, type data dari Variabel `Tanggal` sudah berubah
menjadi type data *date*

## d.Membersihkan Data NA' (Not Available)

```{r}
# Menampikan variabel dengan baris kosong
colSums(is.na(ispudata_))
```

Dari 11 variabel terhadap 8 buah variabel dengan data NA'

```{r}
# Menghapus Baris Kosong/NA'
ispuclean <- na.omit(ispudata_)
summary(ispuclean)
```

```{r}
head(ispuclean)
tail(ispuclean)
```

```{r}
colSums(is.na(ispuclean))
```

Berdasarkan hasil diatas bisa dilihat semua variabel tidak ada lagi data
yang kosong atau NA'

```{r}
glimpse(ispuclean)
```

Jumlah data setelah dihapus data NA' menjadi 9595 baris observasi dengan
11 variabel. Ada 1 variabel/kolom yang tidak penting, yaitu kolom X
karena ini adalah nomor baris dari data.

# 4. Explore Data Analysis (EDA)

## a.Tampilkan Dataset

```{r}
# Memilih kolom yang penting, membuang kolom yang tidak penting
ispufix <- select(ispuclean, -1, -9)
glimpse(ispufix)
```

Sekarang bisa dilihat ada 10 kolom dengan 9595 observasi baris.

```{r}
write.csv (ispufix, "dataispu.csv")
```

## b.Menampilkan hasil statistik deskriptif

```{r}
descr(ispufix)
```

## c. Visualiasi Tingkat Partikel per Hari

### - Jumlah Partikel PM10

```{r}
pm10 <- ispufix %>% 
  ggplot(aes(x = Tanggal, y = pm10)) +
  geom_point(color = "tomato3", group=1) + 
  labs( 
    title = "Jumlah PM10 per Hari", 
    subtitle = "ISPU Jakarta", 
    caption = "Roni Yunis", 
    x = "Tahun", 
    y = "Jumlah" 
  ) +
  theme_minimal()
pm10
```

```{r}
ggplot(data = ispufix, aes(x = Tanggal, y = pm10, color = Kategori)) +
  geom_line() +
  labs(title = "Jumlah PM10 Berdasarkan Kategori", 
       x = "Tanggal", 
       y = "Partikel PM10 (μg/m3)") +
  scale_color_manual(values = c("#0e8eff", "#0e0700", "#d19f00", "#fff80e"), 
                     labels = c("Baik", "Sangat Tidak Sehat", "Sedang", "Tidak Sehat")) +
  annotate("text", 
           x = max(ispufix$Tanggal), 
           y = mean(ispufix$pm10), label = "PM10") +
  theme_minimal()
  
```

### - Jumlah Partikel CO

```{r}
co <- ispufix %>% 
  ggplot(aes(x = Tanggal, y = co)) +
  geom_point(color = "orange", group=1) + 
  labs( 
    title = "Jumlah CO per Hari", 
    subtitle = "ISPU Jakarta", 
    caption = "Roni Yunis", 
    x = "Tahun", 
    y = "Jumlah" 
  ) +
  theme_minimal()
co
```

```{r}
ggplot(data = ispufix, aes(x = Tanggal, y = co, color = Kategori)) +
  geom_line() +
  labs(title = "Jumlah CO Berdasarkan Kategori", 
       x = "Tanggal", 
       y = "Partikel CO (μg/m3)") +
  scale_color_manual(values = c("#0e8eff", "#0e0700", "#d19f00", "#fff80e"), 
                     labels = c("Baik", "Sangat Tidak Sehat", "Sedang", "Tidak Sehat")) +
  annotate("text", 
           x = max(ispufix$Tanggal), 
           y = mean(ispufix$co), label = "CO") +
  theme_minimal()
  
```

### - Jumlah Partikel NO2

```{r}
no2 <- ispufix %>% 
  ggplot(aes(x = Tanggal, y = no2)) +
  geom_point(color = "Red", group=1) + 
  labs( 
    title = "Jumlah NO2 per Hari", 
    subtitle = "ISPU Jakarta", 
    caption = "Roni Yunis", 
    x = "Tahun", 
    y = "Jumlah" 
  ) +
  theme_minimal()
no2
```

```{r}
ggplot(data = ispufix, aes(x = Tanggal, y = no2, color = Kategori)) +
  geom_line() +
  labs(title = "Jumlah NO2 Berdasarkan Kategori", 
       x = "Tanggal", 
       y = "Partikel NO2 (μg/m3)") +
  scale_color_manual(values = c("#0e8eff", "#0e0700", "#d19f00", "#fff80e"), 
                     labels = c("Baik", "Sangat Tidak Sehat", "Sedang", "Tidak Sehat")) +
  annotate("text", 
           x = max(ispufix$Tanggal), 
           y = mean(ispufix$no2), label = "NO2") +
  theme_minimal()
  
```

### - Jumlah Partikel SO2

```{r}
so2 <- ispufix %>% 
  ggplot(aes(x = Tanggal, y = so2)) +
  geom_point(color = "tomato2", group=1) + 
  labs( 
    title = "Jumlah SO2 per Hari", 
    subtitle = "ISPU Jakarta", 
    caption = "Roni Yunis", 
    x = "Tahun", 
    y = "Jumlah" 
  ) +
  theme_minimal()
so2
```

```{r}
ggplot(data = ispufix, aes(x = Tanggal, y = so2, color = Kategori)) +
  geom_line() +
  labs(title = "Jumlah SO2 Berdasarkan Kategori", 
       x = "Tanggal", 
       y = "Partikel SO2 (μg/m3)") +
  scale_color_manual(values = c("#0e8eff", "#0e0700", "#d19f00", "#fff80e"), 
                     labels = c("Baik", "Sangat Tidak Sehat", "Sedang", "Tidak Sehat")) +
  annotate("text", 
           x = max(ispufix$Tanggal), 
           y = mean(ispufix$so2), label = "SO2") +
  theme_minimal()
  
```

### - Jumlah Partikel O3

```{r}
o3 <- ispufix %>% 
  ggplot(aes(x = Tanggal, y = o3)) +
  geom_point(color = "blue", group=1) + 
  labs( 
    title = "Jumlah O3 per Hari", 
    subtitle = "ISPU Jakarta", 
    caption = "Roni Yunis", 
    x = "Tahun", 
    y = "Jumlah" 
  ) +
  theme_minimal()
o3
```

```{r}
ggplot(data = ispufix, aes(x = Tanggal, y = o3, color = Kategori)) +
  geom_line() +
  labs(title = "Jumlah O3 Berdasarkan Kategori", 
       x = "Tanggal", 
       y = "Partikel O3 (μg/m3)") +
  scale_color_manual(values = c("#0e8eff", "#0e0700", "#d19f00", "#fff80e"), 
                     labels = c("Baik", "Sangat Tidak Sehat", "Sedang", "Tidak Sehat")) +
  annotate("text", 
           x = max(ispufix$Tanggal), 
           y = mean(ispufix$o3), label = "O3") +
  theme_minimal()
  
```

## d. Menghitung Total Partikel Polusi Udara Per Bulan

### - Total PM10 dan Visualisasi Jumlah PM10 per Bulan

```{r}
pm10tot <- ispufix %>% 
  mutate(first_date_month = floor_date(Tanggal, unit = "month")) %>% 
  group_by(first_date_month) %>% 
  summarise(jumlahPM10 = sum (pm10))
pm10tot
```

```{r}
ggplot(data = pm10tot, aes(x = first_date_month, y = jumlahPM10, color = "PM10")) +
geom_line() +
labs(title = "Jumlah PM10 per Bulan",
x = "",
y = "Jumlah PM10 (μg/m3)") +
theme_minimal() +
scale_x_date(date_labels = "%Y", date_breaks = "1 year") +
scale_color_manual(values = c("#0e8eff"), labels = c("PM10"))
```

### - Total CO dan Visualisasi Jumlah CO per Bulan

```{r}
cotot <- ispufix %>% 
  mutate(first_date_month = floor_date(Tanggal, unit = "month")) %>% 
  group_by(first_date_month) %>% 
  summarise(jumlahCO = sum (co))
cotot
```

```{r}
ggplot(data = cotot, aes(x = first_date_month, y = jumlahCO, color = "CO")) +
geom_line() +
labs(title = "Jumlah CO per Bulan",
x = "",
y = "Jumlah CO (μg/m3)") +
theme_minimal() +
scale_x_date(date_labels = "%Y", date_breaks = "1 year") +
scale_color_manual(values = c("#0e0700"), labels = c("CO"))
```

### - Total O3 dan Visualisasi Jumlah O3 per Bulan

```{r}
o3tot <- ispufix %>% 
  mutate(first_date_month = floor_date(Tanggal, unit = "month")) %>% 
  group_by(first_date_month) %>% 
  summarise(jumlahO3 = sum (o3))
o3tot
```

```{r}
ggplot(data = o3tot, aes(x = first_date_month, y = jumlahO3, color = "O3")) +
geom_line() +
labs(title = "Jumlah O3 per Bulan",
x = "",
y = "Jumlah O3 (μg/m3)") +
theme_minimal() +
scale_x_date(date_labels = "%Y", date_breaks = "1 year") +
scale_color_manual(values = c("#d19f00"), labels = c("O3"))
```

### - Total NO2 dan Visualiasi Jumlah NO2 per Bulan

```{r}
no2tot <- ispufix %>% 
  mutate(first_date_month = floor_date(Tanggal, unit = "month")) %>% 
  group_by(first_date_month) %>% 
  summarise(jumlahNO2 = sum (no2))
no2tot
```

```{r}
ggplot(data = no2tot, aes(x = first_date_month, y = jumlahNO2, color = "NO2")) +
geom_line() +
labs(title = "Jumlah NO2 per Bulan",
x = "",
y = "Jumlah NO2 (μg/m3)") +
theme_minimal() +
scale_x_date(date_labels = "%Y", date_breaks = "1 year") +
scale_color_manual(values = c("#30e97f"), labels = c("NO2"))
```

### - Total SO2 dan Visualisasi Jumlah SO2 per Bulan

```{r}
so2tot <- ispufix %>% 
  mutate(first_date_month = floor_date(Tanggal, unit = "month")) %>% 
  group_by(first_date_month) %>% 
  summarise(jumlahSO2 = sum (so2))
so2tot
```

```{r}
ggplot(data = so2tot, aes(x = first_date_month, y = jumlahSO2, color = "SO2")) +
geom_line() +
labs(title = "Jumlah SO2 per Bulan",
x = "",
y = "Jumlah SO2 (μg/m3)") +
theme_minimal() +
scale_x_date(date_labels = "%Y", date_breaks = "1 year") +
scale_color_manual(values = c("blue"), labels = c("SO2"))
```

### - Visualisasi Jumlah PM10, NO2, O3, SO2, dan CO per Bulan

```{r}
ggplot(data = pm10tot, aes(x = first_date_month, y = jumlahPM10, color = "PM10")) +
geom_line() +
geom_line(data = cotot, aes(x = first_date_month, y = jumlahCO, color = "CO")) +
geom_line(data = o3tot, aes(x = first_date_month, y = jumlahO3, color = "O3")) +
geom_line(data = so2tot, aes(x = first_date_month, y = jumlahSO2, color = "SO2")) +
geom_line(data = no2tot, aes(x = first_date_month, y = jumlahNO2, color = "NO2")) +
labs(title = "Jumlah Partikel Polusi Udara per Bulan",
x = "Tahun",
y = "Jumlah Partikel (μg/m3)", 
subtitle = "Data terakhir 31 Desember 2021") +
theme_minimal() +
scale_x_date(date_labels = "%Y", date_breaks = "1 year") +
scale_color_manual(values = c("#0e8eff", "#0e0700", "#d19f00", "#fff80e", "#30e97f"),
labels = c("PM10", "CO", "O3","SO2", "NO2")) +
theme(legend.position = "bottom")

```

Berdasarkan Gambar diatas bisa dilihat bahwa, rata-rata tingkat O3 dan
SO2 relatif lebih tinggi dibandingkan dengan 3 partikel yang lainnya.

### - Visualisasi Perubahan Jumlah Partikel dari Waktu ke Waktu

```{r}
ispu_par <- select(ispufix, -2, -8, -9)
ispu_par
```

```{r}
library(tidyverse)
```

```{r}
ispu_par %>%
  pivot_longer(-Tanggal, names_to = "variable", values_to = "value") %>%
  ggplot(aes(x = Tanggal, y = value)) +
  geom_line() + 
  facet_grid(variable ~ ., scales = "free_y") +
  labs(title = "Perubahan Jumlah Partikel dari Waktu ke Waktu") +
  theme_minimal()
```

## e. Menampilkan Jumlah Partikel SO2 berdasarkan Stasiun

```{r}
ispufix %>% 
ggplot(aes(x=Kategori, y=so2, col=Stasiun, fill=Stasiun)) +
  geom_jitter() + 
  geom_boxplot() +
  labs( 
    title = "Jumlah Partikel Polusi Udara SO2", 
    subtitle = "Berdasarkan Kategori", 
    caption = "ISPU DKI Jakarta", 
    x = "Kategori", 
    y = "Jumlah Partikel (μg/m3)" 
  ) + 
  theme_minimal()
```

Jumlah partikel SO2 pada masing-masing stasiun

```{r}
stasiun_so2 <- ispufix %>% 
  group_by(Stasiun) %>% 
  summarise(
    totso2=sum(so2)
  )
stasiun_so2
```

```{r}
# Visualiasi jumlah partikel SO2

plot_stasiun <- stasiun_so2 %>% 
  ggplot(aes(x = Stasiun, y = totso2, col = Stasiun, fill = Stasiun)) +
  geom_point(size=3) +
  geom_line(color = "tomato3", group=1) + 
  labs( 
    title = "Jumlah Partikel SO2", 
    subtitle = "Stasiun", 
    caption = "ISPU DKI Jakarta", 
    x = "Stasiun", 
    y = "Jumlah Partikel (μg/m3)" 
  ) + 
  theme_minimal() 
plot_stasiun
```

Berdasakan gambar diatas bisa disimpulkan adalah jumlah partikel SO2
yang paling banyak adalah pada Stasiun DKI4 (Lubang Buaya) dengan
kategori yang paling banyak pada kategori sedang

### - Mengambil data pada Stasiun DKI4 (Lubang Buaya)

```{r}
df_dki_4 <- subset(ispufix, Stasiun == "DKI4 (Lubang Buaya)")
head(df_dki_4)
```

```{r}
# Membuat tanggal berdasarkan kolom waktu (tahun, bulan, minggu, hari seminggu, dan bulan setahun)
df_dki_4 <- df_dki_4 %>% 
  mutate(year = year(Tanggal),
         month = month(Tanggal),
         day = day(Tanggal),
         weekday = wday(Tanggal),
         year_month = format(Tanggal, format = "%Y-%m"))
df_dki_4
```

```{r}
# Tingkat SO2 per Weekday
ggplot(data = df_dki_4, aes(x = weekday, y = so2, col=weekday, fill=weekday)) +
  geom_col() +
  labs(title = "Tingkat SO2 Per Minggu") + # dari hari Senin s/d Minggu
  theme_minimal()
```

Tingkat jumlah partikel SO2 yang paling tinggi sepanjang minggu adalah
dihari Sabtu=6 dan Minggu=7

```{r}
# Tingkat SO2 per month
ggplot(data = df_dki_4, aes(x = month, y = so2, col=month, fill=month)) +
  geom_col() + 
  labs(title = "Tingkat SO2 Per Bulan") + # dari bulan Januari s/d Desember
  theme_minimal()
```

Tingkat jumlah partikel SO2 yang paling rendah ada pada bulan 2 dan
paling tinggi pada bulan 11

```{r}
# Tingkat SO2 per Tahun
ggplot(data = df_dki_4, aes(x = year_month, y = so2)) +
  geom_boxplot() +
  labs(title = "Tingkat SO2 per Tahun") +
  theme(axis.text.x = element_text(angle = 45, hjust = 1)) 
```

Pola partikel SO2 per bulan tampaknya tidak sama setiap tahunnya.

## f. Menguji Stationer Data

Pengujian akan dilakukan pada data df_dki_4 dengan menggunakan uji
Augmented Dickey-Fuller (ADF) dan Kwiatkowski Phillips Schmidt Shin
(KPSS). ADF Test Test ini digunakan untuk memahami apakah deret tersebut
stationer atau tidak. Ada 2 hipotesis yang bisa dikembangkan. H0: deret
waktu tidak stationer dan memiliki beberapa struktur tergantung waktu
*H1: deret waktu stationer dan tidak memiliki beberapa struktur
tergantung waktu* dengan nilai p-value \< 0,05 sehingga HO ditolak, H1
diterima

KPSS test H0 dan H1 untuk uji KPSS berlawanan dengan uji ADF, sehingga
hipotesis dalam KPSS adalah H0: deret tren stationer *H1: deret tren
tidak stationer* dengan nilai p-value \< 0,05 sehingga HO diterima, H1
ditolak

```{r}
adf.test(df_dki_4$so2)
```

```{r}
kpss.test(df_dki_4$so2, null = "Level")
```

```{r}
#differensiasi data_so2 pada stasiun DKI4
df_dki_4_diff <- diff(df_dki_4$so2)

#dropna dari data yang sudah di-differensiasi
df_dki_4_diff <- df_dki_4_diff[!is.na(df_dki_4_diff)]

```

```{r}
#plot data yang sudah di-differensiasi dan di-dropna
ggplot(data.frame(date = 1:length(df_dki_4_diff), value = df_dki_4_diff), aes(x = date, y = value)) +
  geom_line(color = "blue") +
  ggtitle("Stationary timeseries")+
  theme(plot.title = element_text(hjust = 0.5))+
  scale_x_continuous(name = "Hari",
                     breaks = seq(0, length(df_dki_4_diff), by = 365))+ #periode 365 hari
  scale_y_continuous(name = "Nilai")+
  theme(axis.text.x=element_text(angle=60,hjust=1))+
  theme_minimal()
```

Berdasarkan hasil kedua uji ADF dan KPSS bisa disimpulkan nilai p-value
\< 0,05, sehingga bisa disimpulkan bahwa data deret waktu sudah
stationer. Begitu juga dengan hasil visualiasi uji stationer bisa
dilihat bahwa tidak terlihat tren apapun atau perubahan yang jelas dalam
varians sehingga deret waktu sudah stationer.

## g. Data Dekomposisi

```{r}
decom_ts <- ts(data = ispufix$so2, start = c(2016,1), end = c(2021,12), frequency = 12)
```

```{r}
# Classical Decomposition
decom_ts %>% decompose(type = "multiplicative") %>%
  autoplot() + xlab("Year") +
  ggtitle("Multiplicative Decomposition of SO2")
```

```{r}
decom_ts %>% decompose(type = "additive") %>%
  autoplot() + xlab("Year") +
  ggtitle("Additive Decomposition of SO2")
```

```{r}
ts_decom <- decompose(decom_ts)
```

```{r}
ts_decom_table <- data.frame(seasonal = ts_decom$seasonal, trend = ts_decom$trend, random = ts_decom$random)
ts_decom_table <- na.omit(ts_decom_table)
descr(ts_decom_table)
head(ts_decom_table)

```

```{r}
ts_decom$seasonal
```

```{r}
plot(ts_decom$seasonal)
```

```{r}
ts_decom$figure
```

```{r}
plot(ts_decom$figure,
     type = 'b',
     xlab = 'Month',
     ylab = 'Seasonality Index',
     col = 'blue',
     las = 2
)
```

```{r}
#adjustment decomposition data
ts_decom_adj <- decom_ts - ts_decom$seasonal
plot(ts_decom_adj)
```

```{r}
ts_decom_adj
```

```{r}
descr(ts_decom_adj)
```

```{r}
str(ts_decom_adj)
```

```{r}
df_data <- as.data.frame(ts_decom_adj)
df_data
```


# 5. Model

## Model SARIMA

### 1. Membagi Data menjadi data latih dan data uji

```{r}
# Konversi data menjadi data time series menggunakan data dekomposisi time series 
dataset <- decom_ts
plot(dataset)
ggtsdisplay(dataset)
```

```{r}
BoxCox.lambda(dataset)
```

```{r}
# Membagi data menjadi data latih dan data uji
data_train_sarima <- head(dataset, 5*12) # ambil data 5 tahun 2016-2020
data_test_sarima <- tail(dataset, length(dataset)-length(data_train_sarima)) #ambil data 1 tahun terakhir
data_train_sarima %>% 
  decompose() %>% 
  autoplot()
```

```{r}
plot(data_train_sarima)
```

```{r}
length(data_train_sarima)
length(data_test_sarima)
```

### 2. Mengidentifikasi Diferensi

#### a. Mengidentifikasi Diferensi musiman order 1

```{r}
data_train_sarima_ds <- diff(data_train_sarima, differences = 1, lag = 12)
adf.test(data_train_sarima_ds)
```

Dari hasil diatas bisa disimpulkan bahwa data belum stationer karena
nilai p-value \> 0,05 yaitu sebesar 0,4503.

#### b. Mengidentifikasi Diferensi non-musiman order 1

```{r}
data_train_sarima_dss <- diff(data_train_sarima_ds, differences = 1)
adf.test(data_train_sarima_dss)
```

Dari hasil diatas bisa disimpulkan bahwa data sudah stationer karena
nilai p-value \< 0,05 yaitu sebesar 0,01.

### 3. Mengidentifikasi kemungkinan model yang tepat

```{r}
par(mfrow = c(2,1))
acf(data_train_sarima_dss, lag.max = 36)
pacf(data_train_sarima_dss, lag.max = 36)
```

```{r}
data_train_sarima_dss
```

### 4. Fit Model

Menentukan model prediksi yang terbaik yang dapat dilihat dari nilai
performansi Akaike Information Criteria (AIC) dan nilai signifikan
(p-value). Model yang lebih baik akan memiliki nilai AIC yang lebih
rendah

#### a. Fit Model 1

```{r}
library(lmtest)
```

```{r}
# Fit Model 1
fitmodel1 <- Arima (data_train_sarima_dss,
                    order = c(2,2,0),
                    seasonal = c(0,0,1),
                    lambda = NULL,
                    include.constant = TRUE)
coeftest(fitmodel1)
checkresiduals(fitmodel1)
ggtsdisplay(fitmodel1$residuals)
summary(fitmodel1)
```

```{r}
Box.test(residuals(fitmodel1), lag = 12, type = "Ljung-Box")
```

Berdasarkan hasil diatas bisa dilihat bahwa, semua nilai signifikan.
Secara keseluruhan dari model sudah cukup signifikan dengan nilai
p-value 0,000000126 dimana nilai signifikan \< 0,05 dan nilai AIC =
455.9. Sekarang kita akan lakukan fit model yang kedua dengan tujuan
untuk mendapatkan nilai yang lebih baik.

#### b. Fit Model 2

```{r}
# Fit Model 2
fitmodel2 <- Arima (data_train_sarima_dss,
                    order = c(2,2,1),
                    seasonal = c(0,0,1),
                    lambda = NULL,
                    include.constant = TRUE)
coeftest(fitmodel2)
checkresiduals(fitmodel2)
ggtsdisplay(fitmodel2$residuals)
summary(fitmodel2)
```

```{r}
Box.test(residuals(fitmodel2), lag = 12, type = "Ljung-Box")
```

Berdasarkan fit model yang ke 2 didapatkan bahwa secara keseluruhan
model sudah signitifan dengan nilai p-value 0,0000001652 dimana nilai
signifikan \< 0,05 dan nilai AIC 416.95. Kita akan lanjutkan melakukan
fit model yang ke 3.

#### c. Fit Model 3

```{r}
# Fit Model 3
fitmodel3 <- Arima (data_train_sarima_dss,
                    order = c(2,2,1),
                    seasonal = c(0,1,1),
                    lambda = NULL,
                    include.constant = TRUE)
coeftest(fitmodel3)
checkresiduals(fitmodel3)
ggtsdisplay(fitmodel3$residuals)
summary(fitmodel3)
```

```{r}
Box.test(residuals(fitmodel3), lag = 12, type = "Ljung-Box")
```

Berdasarkan fit model yang ke 3 didapatkan bahwa secara keseluruhan
model sudah signitifan dengan nilai p-value 0,00026 dimana nilai
signifikan \< 0,05 dan nilai AIC = 333,57.

#### d. Menentukan model terbaik dengan auto.arima

```{r}
# Menentukan model terbaik
modelautoarima_so2 <- auto.arima(
  data_train_sarima_dss,
  stepwise = FALSE,
  approximation = FALSE,
  trace = TRUE)
modelautoarima_so2

```

```{r}
Box.test(residuals(modelautoarima_so2), lag = 12, type = "Ljung-Box")
```

#### e. Fit Model 4
```{r}
# Fit Model 4
fitmodel4 <- Arima (data_train_sarima_dss,
                    order = c(2,1,1),
                    seasonal = c(2,1,0),
                    lambda = NULL,
                    include.constant = TRUE)
coeftest(fitmodel4)
checkresiduals(fitmodel4)
ggtsdisplay(fitmodel4$residuals)
summary(fitmodel4)
```

```{r}
Box.test(residuals(fitmodel4), lag = 12, type = "Ljung-Box")
```

```{r}
hasil_df <- data.frame(
  id = c(1:5),
  Model = c("Model1(2,2,0)(0,0,1)", "Model2(2,2,1)(0,0,1)", "Model3(2,2,1)(0,1,1)", "Model4(2,1,1)(2,1,0)","AutoArima(2,0,1)(0,0,1)"),
  AIC = c(fitmodel1$aic, fitmodel2$aic, fitmodel3$aic, fitmodel4$aic, modelautoarima_so2$aic),
  BIC = c(fitmodel1$bic, fitmodel2$bic, fitmodel3$bic, fitmodel4$bic, modelautoarima_so2$bic),
   stringsAsFactors = FALSE
)
hasil_df
```

Berdasarkan modelautoarima didapatkan model (2,0,1)(0,0,1) dengan nilai
AIC = 370.41. Sehingga dapat disimpulkan bahwa performa fitmodel1 dengan
nilai AIC = 455.90, fitmodel2 dengan nilai AIC = 416.94, dan fitmodel3
dengan nilai AIC = 333.56, dan fitmodel4 dengan nilai AIC 310.53.
Berdasarkan kelima model tersebut, maka perfomansi model *fitmodel4*
yang terbaik yaitu model (2,1,1)(2,1,0) dengan nilai AIC sebesar 310.53
dan nilai p-value untuk keseluruhan signitifkan.

### 5. Forecasting dengan data latih

```{r}
# Menggunakan fitmodel3
fcast <- forecast(fitmodel4, h=12)
fcast
autoplot(fcast)
```

```{r}
# membuat prediksi untuk data uji dengan menggunakan model terbaik
predictSarima <- predict(fcast, data_test_sarima)
autoplot(predictSarima)
```

```{r}
# visualisasi hasil forecast dari model multiplicative
data_test_sarima %>% 
  autoplot()+
  autolayer(modelautoarima_so2$fitted, series = "Auto-Arima(2,0,1)(0,0,1)")+
  autolayer(data_test_sarima, series = "data test") +
  autolayer(fitmodel1$fitted, series = "Model-1(2,2,0)(0,0,1)")+
  autolayer(fitmodel2$fitted, series = "Model-2(2,2,1)(0,0,1)")+
  autolayer(fitmodel3$fitted, series = "Model-3(2,2,1)(0,1,1)")+
  autolayer(fitmodel4$fitted, series = "Model-4(2,1,1)(2,1,0)")+
  autolayer(predictSarima$mean, series = "forecast")
```

### 6. Evaluasi Model

```{r}
# Mean squared error (MSE)
MSESarima <- mean((data_test_sarima - predictSarima$mean)^2)
MSESarima
```

```{r}
# Root mean squared error (RMSE)
RMSESarima <- sqrt(MSESarima)
RMSESarima
```

```{r}
# Mean absolute error (MAE)
MAESarima <- mean(abs(data_test_sarima - predictSarima$mean))
MAESarima
```

```{r}
# Mean absolute percentage error (MAPE)
MAPESarima <- mean(abs(data_test_sarima - predictSarima$mean) / data_test_sarima)
MAPESarima
```



